臺北高等行政法院判決
　　　　　　　　　　　　　　　　　　 93年度訴字第03928號
　　　　　　　　　　　　　　　.
原　　　告　凱華實業股份有限公司
代　表　人　甲○○
被　　　告　經濟部
代　表　人　乙○○（部長）
訴訟代理人　戊○○
參　加　人　傑羚企業股份有限公司
代　表　人　丙○○
訴訟代理人　丁○○
上列當事人間因新型專利異議事件，原告不服經濟部中華民國93
年10月6日經訴字第09306226360號訴願決定，提起行政訴訟。本
院判決如下：
　　主  文
原告之訴駁回。
訴訟費用由原告負擔。
　　事  實
一、事實概要：
    原告於90年6月29日以「可啟發思考之立體組合玩具」向原
    處分機關即被告所屬智慧財產局申請新型專利，經原處分機
    關編為第00000000號審查，准予專利。公告期間，參加人以
    其有違核准審定專利法第98條第1項第1款及第2項之規定，
    不符新型專利要件，對之提起異議，案經原處分機關審查，
    於92年10月14日以（92）智專三(一)02008字第09221031030號
    專利異議審定書為「異議不成立」之處分。參加人不服，提
    起訴願，被告即訴願機關為「原處分撤銷，由原處分機關另
    為適法之處分」之決定，原告不服，遂向本院提起本件行政
    訴訟。
二、兩造聲明：
　　(一)原告聲明：
      1.訴願決定撤銷。
      2.訴訟費用由被告負擔。
　　(二)被告聲明：
      1.駁回原告之訴。
      2.訴訟費用由原告負擔。
三、兩造爭點：
    訴願機關以原告申請之「可啟發思考之立體組合玩具」不具
    進步性為由，撤銷原處分機關「異議不成立」之原處分，而
    命原處分機關另為適法之處分，是否有據？
四、兩造陳述：
　　(一)原告經合法通知未到場，依其起訴狀所載：
      1.系爭案暫准新型專利審定時之專利法第97條規定，稱新
        型謂對物品之形狀、構造或裝置之創作或改良。同法第
        98條第2項規定，新型係運用申請前既有技術或知識，
        而為熟習該項技術者所能輕易完成且未能增進功效時，
        雖無前項所列情事，仍不得依本法申請取得新型專利，
        是為新型專利進步性之要求。惟專利法之專利，有發明
        專利、新型專利、新式樣專利，其要件各有不同；在專
        利法第一條之發明專利，就其解決問題言，所應用之手
        段，在原理上固須全新，亦即該項手段從未用以解決該
        項問題；但第95條之新型專利，則與發明之專利有異，
        新型專利所應用之手段，縱令在原理上並非前所未有之
        創新，而係習用技術，若其空間型態係屬創新，並能產
        生某一新作用或增進該物品某種功效時，即符合新型專
        利之要件，行政法院素來釋明此項意旨（改制前行政法
        院77年判字第901號、83年判字第2875號判決參照）。
      2.參加人逕向原處分機關提出新型專利異議之證據資料，
        經訴願機關認定：引證一非系爭案申請前已見於刊物或
        已公開使用之證據，難謂為系爭案申請前之既有技術或
        知識，無法證明系爭案有違核准審定時專利法第98條第
        1項第1款及第2項規定，亦不得與引證一組合，論究系
        爭案是否不具進步性。又引證三公開日期為西元2002年
        5月1日，仍晚於系爭案申請日90年6月29日；引證四雖
        揭示踢足球動作之平面圖案，仍無法由該等平面圖案推
        導出立體形態之組合玩具，尚難遽認系爭案即屬引證四
        中人物造型之直接轉用，是以參加人專利異議理由以引
        證一、引證三組合引證四之足球圖書所示踢足球人物造
        型及動作，執為系爭案有違核准審定時專利法第98條第
        1 項第1款及第2項規定之論據，亦無可採。其次，參加
        人所提訴願理由書附件三、四，經訴願機關認屬訴願階
        段所提出之新證據，非本件訴願程序所得審究之範圍。
        惟訴願機關仍就參加人所提引證二，遽認系爭案主要專
        利特徵可謂已為引證二所揭露，其僅係運用申請前既有
        之技術或知識，而為熟習該項技術者所能輕易完成且未
        能增進功效者，難謂具進步性…，原處分機關未審及此
        ，據為異議不成立之處分，嫌有未洽云云。經深入審析
        發見，前稱引證二雖涉及一種「具有動態的立體圖構造
        」，然與系爭案實際二者之整體結構誠非相當，系爭案
        空間型態已屬創新，並能產生啟發思考而任意組合各片
        體構件之效果，已為原處分機關審定異議不成立時所指
        明，然訴願機關卻強指系爭案與引證二之卡接技術手段
        實質上並無不同，未詳究系爭案整體空間形態之創新，
        及其所達成之功效，即指摘難謂具進步性，令原告至難
        折服，茲將系爭案與引證二之整體結構不同及功效增進
        ，分述如后：
        (1)系爭案係有關「可啟發思考之立體組合玩具」，其整
          體結構之空間形態包括：一片狀主體（11），係設有
          一頭部及身體，且其上、下端兩側邊分別對稱設有一
          具一定深度之溝槽（17）；複數個片狀手部（13），
          其一端在對應該主體溝槽（17）之位置上設有一另一
          溝槽（18），令該等手部（13）可插接於該主體（11
          ）之身體上；複數個片狀足部（15），其一端在對應
          該主體溝槽（17）之位置上設有一另一溝槽（18），
          令該等足部可插接於該主體（11）之身體上；一片狀
          座體（16），係設於一足部（15）上，其末端設有一
          橫向交叉向外延伸之插接部（161）；一片狀球（2）
          ，係由兩片圓形片體（21）相互垂直交叉插接在一起
          所構成，且其上設有一與座體（16）之插接部（161
          ）相配合之插槽（23）；俾可將該等手部（13）、足
          部（15）之另一溝槽（18）插接在該主體（11）之溝
          槽（17）上，使主體（11）、手部（13）及足部（15
          ）相互組合在一起，而形成一運動員玩偶玩偶（1）
          ，同時亦可將球（2）組裝於該座體（16）之插接部
          （161）上。藉上揭各構件及整體組合結構關係設計
          ，系爭案係達成該等手部（13）、足部（15）及球（
          2）均可任意變換組裝之效果，例如該手部（13）及
          足部（15）可任意前、後、左、右插接，以產生不同
          姿態、該球（2）可配合姿態不同而變更裝設於插接
          部（161）之空間位置，不必拘泥於固定組合形態，
          故能獲致啟發思考之效果。
        (2)引證二所為之「具有動態的立體圖構造」，係藉由立
          體圖本體（1）之前端為窄區域後端為寬區域上方為
          長方區域及下端為傾斜式卡合區（11）之構造，配合
          適當傾斜角度，則卡合固接於底座（2）之卡合縫（
          21），該底座（2）之附著表面張力及卡合縫（21）
          之卡合力，用以支撐立體圖本體（1）之傾斜重心，
          致立體圖本體（1）呈傾斜構造，再配合周邊複數片
          之片體（3）將其插合槽（31）相互插合，疊合成立
          體結合物，並藉由施力於立體圖本體（1）之前端區
          域，配合底座（2）與立體圖本體（1）之卡合區（11
          ）卡合所產生之支撐力，使得前端區域向後彎，再及
          時放鬆，致立體圖本體（1）前端區域依其所具有彈
          性作用，彈至立體圖本體（1）另一面，用以撞開立
          體結合物，使其立體圖本體（1）呈現出具有動態化
          之運動之玩具。
        (3)從結構形態比較言，前揭系爭案與引證二分別所需之
          構件及整體組成關係明顯不同，系爭案之片狀主體（
          11）、手部（13）、足部（15）、座體（16）及插接
          部（161）未見於引證二，引證二雖具有一立體圖本
          體（1）及一底座（2），惟其係於底座（2）面上設
          有縫狀孔供片狀立體圖本體（1）之卡合區（11）插
          植卡合；反觀系爭案，除需包括該片狀主體（11）、
          片狀手部（13）、足部（15）、座體（16）及插接部
          （161）外，其間並設有相組接所需之溝槽（17、18
          ），各溝槽（17、18）亦有相對稱的結構要求，俾供
          組成一整體可任意變換運動姿態之組合玩具，且其中
          該座體（16）係連結於其中一片狀足部（15），再於
          座體（16）向外組合一片狀插接部（161），並以該
          片狀插接部（161）提供該球（2）組裝；因此，不僅
          運動玩偶本身之結構形態不同於引證二，該球（2）
          與運動玩偶相配合之結構關係，完全與引證相異，故
          本案相較於引證二，實具有空間形態之創新。
        (4)再就系爭案之結構功效言，藉片狀主體（11）、手部
          （13）、足部（15）、座體（16）、插接部（161）
          及該球（2）各構件之構形及整體組合關係，乃達成
          該等手部（13）、足部（15）及片狀插接部（161）
          均可任意變換組裝效果，且該球（2）可任意組裝於
          片狀插接部（161），若此，當運動玩偶本身被使用
          者創意變換形態時，其亦可調整插接部（161）所設
          方向，俾使該球（2）與運動玩偶之間，發生空間位
          置的任意改變，足見系爭案確實達成不必拘泥於固定
          組合形態，故能獲致啟發思考之效果。反觀引證二，
          其片狀立體圖本體（1）及片狀底座（2）僅能以固定
          傾斜角度組裝，以達成其動態目的，惟組裝關係乃屬
          固定不變，故就玩具的育樂及啟發兒童思考效果，系
          爭案已較引證二具有實質功效之增進。
      3.稱新型者謂對物品之形狀、構造或裝置之創作或改良，
        為新型專利之標的，故新型專利為物品的構形或空間形
        態的創作或改良，判斷一創作或改良是否可專利性，自
        以其空間形態是否創新及是否獲致一定功效為斷，已為
        前述行政法院77年判字第901號、83年判字第2875號等
        諸多判決之要旨所確立。查原處分機關即智慧財產局所
        為之異議不成立處分，其意旨已指出該引證二雖有片體
        （3）與系爭案之球（2）類似，系爭案具有一片狀主體
        、複數個片狀手部、複數個片狀足部、一片狀座體、一
        片狀球使主體、手部及足部相互結合在一起，而形成一
        運動玩偶，同時亦可將球組裝於該座體之插接部上之「
        整體構造」及「功效」尚未見於前述各異議附件中，且
        認引證一、三、四尚不具證據力，無法證明系爭案不具
        新穎性及進步性。可見原處分機關已就系爭案與引證二
        之間的進步性比對，為應有的「空間形態」及「具體功
        效」判斷，乃認為引證二不足證明系爭案不具進步性。
      4.至於訴願機關所為之訴願決定，係謂「引證二之本體、
        底座、卡合區、卡合縫分別相當於系爭案之主體、片狀
        手部、足部、溝槽，且引證二之片體及插合槽亦相當於
        系爭案之球及插槽云云。」；惟引證二其一片狀立體圖
        本體與系爭案所組成的整體空間結構，已明顯有諸多構
        件及組裝關係的不同，且引證二之卡合區係為片狀立體
        圖本體底部一凸片，藉以與底座上孔狀卡合縫穿植組接
        ，與系爭案之組裝方式迥異，故已難謂相當。其次，系
        爭案之標的為「可啟發思考之立體組合玩具」，非在卡
        接技術手段之創作或改良，亦非單純的外觀造形設計，
        實係針對一立體組合玩具為整體結構之創作，惟訴願機
        關罔顧系爭案諸多客觀的具體空間形態的要件，例如：
        片狀座體與運動玩偶主體間的組成、該球與片狀座體組
        成的形態等，乃抽離系爭案部分結構與引證二為技術手
        段之比較，即謂「組合卡接技術手段實質上並無不同」
        ，此其採認事實過程，顯有錯誤。尤其，原處分機關之
        處分內容已具體判斷系爭案與引證二整體空間形態及功
        效之不同，而訴願機關確僅以組合卡接技術手段實質上
        並無不同，即謂未能增進功效，確未就系爭案與引證二
        更具任意變化及啟發思考之玩具效果為比較，誠可見其
        於判斷新型進步性要件上，明顯瑕疵，均與核准審定時
        之專利法第98條第2項及前揭行政法院所確立之進步性
        意旨不符。
      5.綜上所述，系爭案於整體空間形態創作與引證二相較，
        在構成形態、實施手段或使用功效，均稱不同，系爭案
        更有其結構功效之增進，引證二不足以證明系爭案不具
        專利進步性，故訴願機關所為之訴願決定，容屬可議云
        云。
      6.提出訴願決定書、異議不成立審定書等件影本為證。
　　(二)被告主張：
      1.系爭案包括：一片狀主體，係設有一頭部及身體，且其
        上、下端兩側邊分別對稱設有一具一定深度之溝槽；複
        數個片狀手、足部，其一端在各對應該主體溝槽之位置
        上設有一另一溝槽，令該等手部、足部可插接於該主體
        之身體上；一片狀座體，係設於一足部上，其末端設有
        一橫向交叉向外延伸之插接部；一片狀球，係由兩片圓
        形片體相互垂直交叉插接所構成，且其上設有一與座體
        之插接部相配合之插槽；俾可將該等手部、足部之另一
        溝槽插接在該主體之溝槽上，使主體、手部及足部相互
        組合，形成一運動員玩偶，同時亦可將球組裝於該座體
        之插接部者。參加人所提異議證據附件二、四係89年8
        月28日申請之第00000000號「組合玩具(三)」新式樣專利
        案（下稱引證一）圖說及其專利核駁審定書影本，引證
        一係一未准前案；異議附件三係87年10月1日公告之第
        00000000號「具有動態的立體圖構造」新型專利案（下
        稱引證二）專利說明書影本；異議附件五係大陸地區西
        元2000年8月7日申請，2002年5月1日公開之第CN
        0000000Y號「拼裝式組合玩具」專利案（下稱引證三）
        說明書影本；異議附件六係王世文君著，文國書局出版
        ，西元1995年1月第1版第1刷之「足球技巧入門」乙書
        ，其中第4頁及第136頁均繪有作踢球狀之足球運動球員
        圖式（下稱引證四）。被告前揭訴願決定亦認引證一、
        三及四不具證據力，而撤銷原處分之理由，主要在於引
        證二之部分。
      2.引證二係一「具有動態的立體圖構造」，係藉由立體圖
        本體之前端為窄區域後端為寬區域上方為長方區域及下
        端為傾斜式卡合區之構造，配合適當傾斜角度，則卡合
        固接於底座之卡合縫，該底座之附著表面張力及卡合縫
        之卡合力，用以支撐立體圖本體之斜重心，致立體圖本
        體呈傾斜構造，再配合周邊複數片之片體將其插合槽相
        互插合，疊合成立體結合物，並藉由施力於立體圖本體
        之前端區域，配合底座與立體圖本體之卡合區卡合所產
        生之支撐力，使得前端區域向後彎，再及時放鬆，致立
        體圖本體前端區域依其所具有彈性作用，彈至立體圖本
        體另一面，用以撞開立體結合物，使其立體圖本體呈現
        出具有動態化之運動之玩具者。查引證二之本體、底座
        、卡合區、卡合縫分別相當於系爭案之主體、片狀手部
        、足部、溝槽，且引證二之片體及插合槽亦相當於系爭
        案之球及插槽。又引證二複數片之片體（3），雖未如
        系爭案申請專利範圍具體界定人體分成主體、複數個片
        狀手部及足部，然系爭案與引證二藉溝槽（卡合縫）卡
        合片狀體，所採用之組合卡接技術手段實質相同。雖二
        者外觀造型略見差異，但應特別強調者，新型專利保護
        重點係在於構造、裝置之創新或改良與否，而與外觀造
        型無涉。據此而論，系爭案主要專利特徵可謂已為引證
        二所揭露，且引證二亦強調可達動態運動之目的，系爭
        案係運用申請前既有之技術或知識，而為熟習該項技術
        者所能輕易完成且未能增進功效者，自難謂具進步性。
        至於原告所舉前行政法院77年度判字第901號、83年度
        判字第2875號判決，均無關系爭案技術內容，究不得執
        為有利於本件之論據等語。
    (三)參加人主張：
      系爭案之產品不是具有新型專利的產品，該類似產品一直
      都是大家在使用的東西，我們對該相似產品也無提出新型
      專利之申請等語。
　　理  由
一、本件原告受合法通知，無正當理由未於言詞辯論期日到場，
    核無民事訴訟法第386條各款所列情形，爰依行政訴訟法第
    218條準用民事訴訟法第385條第1項前段之規定，由被告聲
    請而為一造辯論判決。
二、按稱新型者，謂對物品之形狀、構造或裝置之創件或改良；
    凡可供產業上利用之新型，無下列情事之一者，得依本法申
    請取得新型專利…；新型係運用申請前既有之技術或知識，
    而為熟習該項技術者所能輕易完成且未能增進功效時，雖無
    前項所列情事，仍不得依本法申請取得新型專利，行為時專
    利法第97條、第98條第1項前段及第2項各定有明文。
三、本件原告於90年6月29日以「可啟發思考之立體組合玩具」
    向原處分機關申請新型專利，經原處分機關編為第00000000
    號審查，准予專利。公告期間，參加人以其有違核准審定專
    利法第98條第1項第1款及第2項之規定，不符新型專利要件
    ，對之提起異議，案經原處分機關審查，於92年10月14日以
    （92）智專三(一)02008字第09221031030號專利異議審定書為
    「異議不成立」之處分。參加人不服，提起訴願，被告即訴
    願機關為「原處分撤銷，由原處分機關另為適法之處分」之
    決定等情，為兩造所不爭，且有上開各該函文、原處分及訴
    願決定書等件影本附訴願機關卷可稽。
四、原告主張系爭案於整體空間形態創作與引證二相較在構成形
    態、實施手段或使用功效均稱不同，系爭案更有其結構功效
    之增進，引證二不足以證明系爭案不具專利進步性云云，惟
    其主張為被告所否認。被告則稱系爭案主要專利特徵可謂已
    為引證二所揭露，且引證二亦強調可達動態運動之目的，系
    爭案係運用申請前既有之技術或知識，而為熟習該項技術者
    所能輕易完成且未能增進功效者，自難謂具進步性等語；參
    加人亦稱，系爭案之產品不是具有新型專利的產品，類似產
    品大家一直都在使用，參加人對該相似產品也無提出新型專
    利之申請等語，資為爭議。
五、經查，引證二即如附件引證案第二圖參加人享有新型專利之
    「具有動態的立體圖構造」與如附件即本件原告申請新型專
    利之「可啟發思考之立體組合玩具」第一、二圖比較觀之，
    引證二係一「具有動態的立體圖構造」，其主要強調藉施力
    於立體圖本體前端區域，再及時放鬆，使呈現動態化之運動
    之玩具者；引證二之本體、底座、卡合區、卡合縫分別相當
    於系爭案之主體、片狀手部、足部、溝槽，且引證二之片體
    及插合槽亦相當於系爭案之球及插槽；引證二複數片之片體
    （3），雖未如系爭案申請專利範圍具體界定人體分成主體
    、複數個片狀手部及足部；然系爭案與引證二均係藉溝槽（
    卡合縫）卡合片狀體之組合，所採用之「組合卡接技術手段
    」，實質上並無不同，雖二者之外觀造型存有不同，但新型
    專利者，其保護之重點係在於構造、裝置之創新或改良與否
    ，與外觀造型，尚無關涉；故系爭案之主要專利特徵，已為
    引證二所揭露，其核屬運用申請前既有之技術或知識，而為
    熟習該項技術者所能輕易完成且未能增進功效者，客觀上難
    謂其具有進步性。綜上以觀，原告主張系爭案於整體空間形
    態創作與引證二相較在構成形態、實施手段或使用功效均稱
    不同，系爭案更有其結構功效之增進，引證二不足以證明系
    爭案不具專利進步性云云，揆諸前開規定及說明，原告之主
    張，尚不足採。
六、從而，被告即訴願機關以系爭案不具進步性為由，撤銷原處
    分機關「異議不成立」之處分，而為「原處分撤銷，由原處
    分機關另為適法之處分」之決定，於法並無違誤。原告徒執
    前詞，訴請撤銷訴願決定，為無理由，應予駁回。
據上論結，本件原告之訴為無理由，依行政訴訟法第98條第3項
前段、第218條，民事訴訟法第385條第1項前段，判決如主文。
中　　華　　民　　國　　94　　年　  12　　月　 29  　 日
                       第五庭審判長法  官　張瓊文
                                   法  官  帥嘉寶
                                   法  官  蕭忠仁
上為正本係照原本作成。
如不服本判決，應於送達後20日內，向本院提出上訴狀並表明上
訴理由，如於本判決宣示後送達前提起上訴者，應於判決送達後
20日內補提上訴理由書（須按他造人數附繕本）。
中　　華　　民　　國　　94　　年　  12　　月　 30  　 日
    　　  　　　　　　　    　     書記官  蕭純純
